臺灣臺中地方法院民事判決
110年度家繼訴字第7號
原      告  蘇王子  
訴訟代理人  張慶達律師                
被      告  蘇怡禎  
訴訟代理人  黃聖友律師
複代理人    柯毓榮律師
被      告  蘇瑀婕  
上列當事人間請求分割遺產事件，本院於民國111年2月16日言詞
辯論終結，判決如下：            
    主    文
一、兩造就被繼承人蘇駿杰所遺如附表一、三所示遺產，應依附
    表一、三所示分割方法予以分割。
二、原告其餘之訴駁回。
三、訴訟費用由兩造按附表四所示應繼分比例負擔。
    事實及理由
壹、程序部分
一、家事訴訟事件，除本法別有規定者外，準用民事訴訟法之規
    定。又訴狀送達後，原告不得將原訴變更或追加他訴。但請
    求之基礎事實同一者，擴張或減縮應受判決事項之聲明者。
    不在此限。家事事件法第51條、民事訴訟法第255條第1項但
    書第2款、第3款分別定有明文。經查：原告起訴主張「兩造
    就被繼承人蘇駿杰所有附表一、二、三所示遺產，應按附表
    4所示之應繼分比例，為分別共有分割」；嗣於110年12月14
    日追加聲明「被告應將110年4月22日陳報狀(一)附表2所示
    不動産以贈與為登記原因之所有權移轉登記塗銷。兩造就
    被繼承人所有如110年4月22日陳報狀(一)附表1、2、3所示
    遺產，應按附表4所示之應繼分比例分别共有」，查原告就
    被繼承人蘇駿杰遺產部分，所為塗銷贈與所有權移轉登記之
    追加聲明，其請求之基礎事實仍屬同一（即基於本件繼承關
    係），依前揭規定，並無不合，應予准許。
二、被告蘇瑀婕（前有委任訴訟代理人蘇怡禎，惟已於民國110
    年12月14日解除委任）經合法通知，未於言詞辯論期日到場
    ，經核無民事訴訟法第386 條所列各款之情形，依家事事件
    法第51條準用民事訴訟法第385 條第1 項前段規定，爰依原
    告之聲請，由其一造辯論而為判決。　　
貳、原告起訴主張：被繼承人蘇駿杰（下稱被繼承人）於109年1
    月3日死亡，遺有如附表一、三所示遺產，兩造為被繼承人
    之全體繼承人，應繼分如附表四所示。附表二不動產20筆雖
    於被繼承人死亡前贈與被告蘇怡禎，然係為了要讓原告向區
    公所申請中低收入、殘障補助及已離婚之蘇瑀婕申請單親生
    活補助，遂將名下部分財產陸續假贈與予被告蘇怡禎，依民
    法第87條第1項、第113條規定，被告蘇怡禎應將贈與及移轉
    登記塗銷，而將附表二不動產20筆列入被繼承人之遺產範圍
    。並聲明：㈠被告應將110年4月22日陳報狀(一)附表2所示不
    動産以贈與為登記原因之所有權移轉登記塗銷。㈡兩造就被
    繼承人所有如110年4月22日陳報狀(一)附表1、2、3所示遺
    產，應按附表4所示之應繼分比例分别共有（見卷二第81頁
    ）。
參、被告則以：未曾聽聞被繼承人為讓原告、被告蘇瑀婕申請補
    助事宜而贈與過戶不動產予被告蘇怡禎，被繼承人所為贈與
    ，均為被繼承人本人辦理移轉登記，並無被告蘇怡禎私下過
    戶之情事，否認附表二不動產20筆為被繼承人之遺產範圍，
    原告並未舉證被繼承人與被告蘇怡禎有通謀虛偽之合意，並
    聲明原告之訴駁回。
肆、得心證之理由：
一、按遺產繼承人，除配偶外，依下列順序定之：（一）直系血
    親卑親屬。（二）父母。（三）兄弟姊妹。（四）祖父母。
    同一順序之繼承人有數人時，按人數平均繼承。繼承人有數
    人時，在分割遺產前，各繼承人對於遺產全部為公同共有。
    繼承人得隨時請求分割遺產。但法律另有規定或契約另有訂
    定者，不在此限。民法第1138條、第1141條前段、第1151條
    、第1164條分別定有明文。原告主張被繼承人於109年1月3
    日死亡，遺有如附表一、三所示遺產，兩造為被繼承人之全
    體繼承人，應繼分如附表四所示，有財政部中區國稅局遺產
    稅免稅證明書（卷一第161至167頁）、戶籍謄本（卷一第49
    至53頁）、繼承系統表（卷一第95頁）、附表一遺產登記謄
    本（卷一第53至85頁、第97至115頁、第215至313頁）、國
    泰人壽保險公司回函（卷一第697頁）附卷可稽，且被告並
    無爭執，堪認原告此部分主張係為真實。至於被繼承人所遺
    留機車部分則經兩造合意排除在本案分割範圍（卷一第181
    頁），自無庸於本案審酌，併此敘明。因被繼承人並未以遺
    囑禁止繼承人分割遺產，附表一、三所示遺產亦無不能分割
    之情形，兩造亦無不能分割之約定，惟兩造就上開遺產無法
    達成分割協議，則原告依民法第1164條規定，訴請分割前開
    遺產，即有理由。
二、原告主張附表二不動產20筆為被繼承人生前假贈與被告蘇怡
    禎，應列入之遺產範圍一節，並非可採：　　
　㈠按表意人與相對人通謀而為虛偽意思表示者，其意思表示無
    效。但不得以其無效對抗善意第三人。虛偽意思表示，隱藏
    他項法律行為者，適用關於該項法律行為之規定，民法第87
    條定有明文。所謂通謀為虛偽意思表示，乃指表意人與相對
    人互相故意為非真意之表示而言，故相對人不僅須知表意人
    非真意，並須就表意人非真意之表示相與為非真意之合意，
    始為相當，若僅一方無欲為其意思表示所拘束之意，而表示
    與真意不符之意思者，尚不能指為通謀而為虛偽意思表示（
    最高法院62年台上字第316號判例意旨參照）。次按當事人
    主張有利於己之事實，就其事實負有舉證之責，民事訴訟法
    第277條前段定有明文。而第三人主張表意人與相對人通謀
    而為虛偽意思表示者，該第三人應負舉證之責（最高法院48
    年台上字第29號判例意旨參照）。又負舉證責任之一方，苟
    能證明間接事實並據此推認要件事實，雖無不可，並不以直
    接證明為必要，惟此經證明之間接事實與待證之要件事實間
    ，須依經驗法則或論理法則足以推認其關聯性存在，且綜合
    各該間接事實，已可使法院確信待證之要件事實為真實者，
    始克當之，不得僅以推測之詞作為認定之依據（最高法院10
    9年度台上字第529號判決意旨參照）。原告主張被繼承人與
    被告蘇怡禎就附表二不動產所為贈與之移轉所有權登記行為
    ，乃出於通謀虛偽意思表示，為被告蘇怡禎所否認，揆之前
    揭說明，原告自應就通謀虛偽意思表示之事實負舉證責任。
　㈡原告主張被繼承人為使原告、被告蘇瑀婕向區公所申請中低
    收入、殘障補助，遂假贈與被告蘇怡禎附表二所示之20筆不
    動產云云，業據提出被繼承人財產（贈與）參考資料（卷一
    第34至38頁）、土地暨建物謄本（卷二第109至311頁）等件
    為證，並有臺中市沙鹿區公所函文暨原告歷年申請生活補助
    資料（卷一第355頁至693頁）、臺中市潭子區公所函文（卷
    一第695頁）附卷為憑，亦有證人劉秋霞到庭證述略以：「
    認識（被繼承人蘇駿杰），是我妹妹的先生。他（蘇駿杰）
    來問我，他的三個小孩的財產要怎麼分，我跟他說，這三個
    都是你的小孩，你要怎麼分心比較不會痛，就那樣分，他跟
    我說，我如果分給蘇怡禎，她都全部吞掉，要怎麼辦，我跟
    他說都是你的小孩，你自己要如何預防打算，我沒辦法管，
    你家的事情我要怎麼管。（蘇駿杰說要分給蘇怡禎有沒有講
    原因為什麼？）我有問他為什麼，你是不是怕你兒子的補助
    拿不到，他沒有回答我，因為他很貪心，他怕他的子女領不
    到補助。（妳說他怕他的子女領不到補助，這是妳親耳聽到
    的，還是自己猜測的？）我沒有猜測，我直接問他，他回答
    的。（妳怎麼知道過戶給蘇怡禎是要申請政府的補助？）我
    是問他的，他沒有回答我，所以我不知道。（他都沒回答你
    嗎？）沒有，他只有說他死後，財產都分給阿禎，她獨吞怎
    麼辦，我只有回答說那是你的小孩，你要怎麼分都好。（據
    妳所知，蘇駿杰生前跟蘇怡禎有沒有住在一起？）沒有。（
    所以他們過戶的事情？）我不知道」等語（參本院110年9月
    28日言詞辯論筆錄，卷二第66至67頁）。依上開證據，僅能
    證明被繼承人生前確於108年間先後贈與被告蘇怡禎關於附
    表二不動產之結果，並未能證明該二人有通謀意思表示之事
    實，縱被繼承人曾與證人劉秋霞談及遺產分配之顧慮，然此
    僅為被繼承人出於單方考量而與劉秋霞之對話，劉秋霞並未
    當場見聞被繼承人與被告蘇怡禎間之贈與過程，自不足以認
    定被繼承人贈與被告蘇怡禎不動產之緣由，遑論推知被繼承
    人必無贈與附表二不動產予被告蘇怡禎之真意，且被告蘇怡
    禎知悉此情仍故予配合，殊難率認其等間係通謀虛偽而為贈
    與、移轉附表二不動產所有權之登記。原告所陳前詞，要非
    可採。
　㈢從而，原告請求被告應將110年4月22日陳報狀(一)附表2（即
    附表二）所示不動産以贈與為登記原因之所有權移轉登記塗
    銷，為無理由，應予駁回。原告請求將附表二不動產20筆列
    入遺產範圍，並無理由。
三、按共有物之分割，依共有人協議之方法行之；分割之方法不
    能協議決定，或於協議決定後因消滅時效完成經共有人拒絕
    履行者，法院得因任何共有人之請求，命為下列之分配：一
    、以原物分配於各共有人。但各共有人均受原物之分配顯有
    困難者，得將原物分配於部分共有人。二、原物分配顯有困
    難時，得變賣共有物，以價金分配於各共有人；或以原物之
    一部分分配於各共有人，他部分變賣，以價金分配於各共有
    人；以原物為分配時，如共有人中有未受分配，或不能按其
    應有部分受分配者，得以金錢補償之，民法第823條第1 項
    、第824絛第1項、第2項、第3項分別定有規定。經查，原告
    請求將兩造公同共有如附表一、三所示之遺產，依如附表四
    所示之應繼分比例分割，本院審酌附表一所示之遺產之性質
    、經濟效用及使用現況，按兩造之應繼分比例，採由兩造分
    別共有之方式分割，符合公平原則，且上開分割方式，並不
    損及共有人之利益，共有人對於所分得之應有部分均得以自
    由單獨取得、處分、設定負擔，故本院認被繼承人所遺如附
    表一所示遺產，應依附表一所示分割方法予以分割。另附表
    三所示遺產，性質可分，則應按兩造應繼分比例分配取得。
    從而，兩造公同共有如附表一、三所示遺產，依如附表一、
    三「分割方法」欄所載之方法分割，應屬適當。
伍、末按分割遺產之訴，係必要共同訴訟，原、被告之間本可互
    換地位，且兩造均蒙其利，是本院認有關分割遺產部分之訴
    訟費用，應由兩造按如附表四所示應繼分比例負擔，始為公
    允。
陸、本件事證已臻明確，兩造其餘攻擊防禦方法及舉證，經審酌
    後，核與判決結果不生影響，爰不一一論述，附予敘明。
柒、訴訟費用負擔之依據：家事事件法第51條，民事訴訟法第80
    條之1、第85條第1項、第78條。
中    華    民    國   111    年    3     月    15    日
                    家事法庭  法  官  顏銀秋
以上為正本係照原本作成。
如對本判決上訴，須於判決送達後20日之不變期間內，向本院提
出上訴狀。如委任律師提起上訴者，應一併繳納上訴審裁判費。
中　　華　　民　　國　　111 　年　　3 　　月　　15　　日
                              書記官  王綉玟
附表一
編號 種類 所在坐落地 權利範圍 分割方法 1 土地 花蓮縣○○鄉○○段0000地號 全部 由兩造按如附表四所示之應繼分比例分割為分別共有。 2 土地 花蓮縣○○鄉○○段0000地號 全部 由兩造按如附表四所示之應繼分比例分割為分別共有。 3 土地 花蓮縣○○鄉○○段0000地號 全部 由兩造按如附表四所示之應繼分比例分割為分別共有。 4 土地 花蓮縣○○鄉○○段0000地號 全部 由兩造按如附表四所示之應繼分比例分割為分別共有。 5 土地 苗栗縣○○鎮○○段0000地號 1/12 由兩造按如附表四所示之應繼分比例分割為分別共有。 6 土地 苗栗縣○○鎮○○段0000地號 1/12 由兩造按如附表四所示之應繼分比例分割為分別共有。 7 土地 苗栗縣○○鎮○○段0000地號 1/12 由兩造按如附表四所示之應繼分比例分割為分別共有。 8 土地 苗栗縣○○市○○段0000地號 全部 由兩造按如附表四所示之應繼分比例分割為分別共有。 9 土地 苗栗縣○○○○○段000000000地號 1/6 由兩造按如附表四所示之應繼分比例分割為分別共有。 10 土地 臺中市○○區○○段0000地號 全部 由兩造按如附表四所示之應繼分比例分割為分別共有。 11 土地 南投縣○○市○○○段0000地號 34/645 由兩造按如附表四所示之應繼分比例分割為分別共有。 12 土地 南投縣○○市○○○段0000地號 511/5184 由兩造按如附表四所示之應繼分比例分割為分別共有。 13 土地 南投縣○○市○○○段00000000地號 511/5184 由兩造按如附表四所示之應繼分比例分割為分別共有。 14 土地 南投縣○○鄉○○段0000地號 1/81 由兩造按如附表四所示之應繼分比例分割為分別共有。 15 土地 雲林縣○○鄉○○段0000地號 全部 由兩造按如附表四所示之應繼分比例分割為分別共有。 16 土地 雲林縣○○鄉○○段0000地號 1/2 由兩造按如附表四所示之應繼分比例分割為分別共有。 17 土地 嘉義縣○○鄉○○段000000000地號 全部 由兩造按如附表四所示之應繼分比例分割為分別共有。 18 土地 嘉義縣○○鄉○○段000000000地號 全部 由兩造按如附表四所示之應繼分比例分割為分別共有。 19 土地 臺南市○○區○○○段000000000地號 2/4 由兩造按如附表四所示之應繼分比例分割為分別共有。 20 土地 臺南市○○區○○○段000000000地號 2/16 由兩造按如附表四所示之應繼分比例分割為分別共有。 21 土地 臺南市○區○○段0000地號 1743/200000 由兩造按如附表四所示之應繼分比例分割為分別共有。 22 土地 屏東縣○○市○○段0000地號 7/96 由兩造按如附表四所示之應繼分比例分割為分別共有。 23 土地 屏東縣○○鄉○○段0000地號 1/16 由兩造按如附表四所示之應繼分比例分割為分別共有。 24 土地 屏東縣○○鄉○○段000000000地號 全部 由兩造按如附表四所示之應繼分比例分割為分別共有。 25 土地 屏東縣○○鄉○○段0000地號 1/32 由兩造按如附表四所示之應繼分比例分割為分別共有。 
　
附表二
編號 種類 所在坐落地 權利範圍 贈與日期 1 土地 嘉義縣○○鄉○○段000地號 全部     108年5月21日  2 土地 嘉義縣○○鄉○○段000地號 全部  3 土地 嘉義縣○○鄉○○段000地號 全部  4 土地 嘉義縣○○鄉○○段000地號 全部  5 土地 嘉義縣○○○○段000地號 全部  6 土地 南投縣○○市○○○段000000地號 365/25920 108年6月5日 7 土地 臺中市○區○○段000地號 146/10000  108年7月25日  8 土地 臺中市○區○○段000地號 146/1000  9 建物 臺中市○○區○○路000巷00號 全部   108年5月2日 10 建物 臺中市○○區○○路000巷0000號 全部  11 建物 臺中市○○區○○街000號 全部  12 建物 苗栗縣○○市○○里○○0號 全部 108年5月21日 13 建物 雲林縣○○鄉○○路○段00巷00號 50000/100000 108年5月27日 14 建物 屏東縣○○鄉○○路00號 全部 108年5月21日 15 建物 臺中市○○區○○路00號 全部   108年5月23日  16 建物 臺中市○○區○○路00號 全部  17 建物 臺中市○○區○○路00號之6 全部  18 建物 臺中市○區○○路0段000號 全部 108年5月27日 19 建物 臺南市○○區○○○00號 全部 108年7月2日 20 建物 苗栗縣○○鎮○○路0巷00號 全部 108年7月25日 

附表三
編號 種類 名稱、數量金額（如有孳息均含孳息） 分割方法 1 存款 雲林縣臺西鄉農會存款789元 由兩造按如附表四所示之應繼分比例分配取得。 2 存款 雲林縣口湖鄉農會存款500元 由兩造按如附表四所示之應繼分比例分配取得。 3 存款 臺灣土地銀行存款36元 由兩造按如附表四所示之應繼分比例分配取得。 4 存款 臺灣銀行存款251元 由兩造按如附表四所示之應繼分比例分配取得。 5 存款 官田區農會存款2,809元 由兩造按如附表四所示之應繼分比例分配取得。 6 存款 神岡社口郵局存款7,426元 由兩造按如附表四所示之應繼分比例分配取得。 7 存款 臺中第二信用合作社存款4,709元 由兩造按如附表四所示之應繼分比例分配取得。 8 債權 抵押權（106.8.1埔資字第058940號南投仁愛鄉萬大段2228地號等5筆）1,000,000元 由兩造按如附表四所示之應繼分比例分配取得。 9 投資 新光金185股 由兩造按如附表四所示之應繼分比例分配取得。 10 債務 國泰人壽保險公司借款2,295,479元 由兩造按如附表四所示之應繼分比例分配取得。 

附表四
繼承人 應繼分比例 蘇王子    1/3 蘇怡禎    1/3 蘇瑀婕    1/3